【裁判字號】    97,再易,147
【裁判日期】    980908
【裁判案由】    債務人異議之訴等
【裁判全文】
臺灣高等法院民事判決                 97年度再易字第147號
再審原告  乙○○
再審被告  甲○○
上列當事人間債務人異議之訴等事件，再審原告對於中華民國97
年11月25日本院97年度上易字第710 號確定判決提起再審之訴，
並為訴之追加，本院於98年8 月25日言詞辯論終結，判決如下：
    主      文
再審之訴及追加之訴均駁回。
再審訴訟費用（含追加之訴）均由再審原告負擔。
    事實及理由
壹、程序方面：
    按在第二審為訴之變更或追加，非經他造同意，不得為之。
    但請求之基礎事實同一，或擴張應受判決事項之聲明者，不
    在此限，民事訴訟法第第446條第1項、第255條第1項第2、3
    款分別定有明文。查再審原告起訴時，係請求廢棄台灣台北
    地方法院（下稱北院）79年度訴字第1331號判決、本院97年
    度上易字第710號確定判決（下稱原確定判決 ），嗣於98年
    8 月25日言詞辯論時，追加、擴張請求(一)北院96年度北訴字
    第21號判決廢棄。(二)再審被告應將坐落台北市○○區○○段
    2 小段，建號3007，門牌號碼臺北市○○○路○段291巷15號
    14樓房屋之所有權全部移轉登記予再審原告；或再審被告應
    塗銷大安地政事務所79年9月1日收件、登記日期79年9月5日
    、登記字號大安字第30842號所為之所有權移轉登記。屬請
    求之基礎事實同一，且為擴張聲明，爰准許之。
貳、實體方面：
一、再審原告主張：再審被告依北院79年度訴字第1331號確定判
    決，違法取得原屬伊所有門牌號碼臺北市○○○路○段291巷
    15號14樓房屋之所有權，但因該確定判決所載伊住所「臺北
    市○○街124號 」，係再審被告捏造之假地址，並非伊實際
    住所，北院79年度訴字第1331號確定判決未合法送達，即逕
    為一造辯論判決，自屬違法，且違背司法院大法官會議釋字
    第135 號解釋。北院79年度訴字第1331號判決、原確定判決
    就伊聲請調查並無「臺北市○○街124號」 門牌號碼乙事，
    漏未斟酌調查。另法官未於言詞辯論、宣判筆錄簽名、再審
    被告涉嫌盜蓋「胡明華」印章於伊之「郵務送達證書」，致
    伊無法出庭應訊等情。爰依民事訴訟法第496條第1項第1 款
    、第4款、第13款(再審原告提出之再審狀誤載為第496條第1
    項、第4項、第13項 )、第3款、第8款、第9款（再審原告起
    訴狀雖未記載法條，但已於起訴狀陳述 ）及第497條規定，
    提起再審之訴，聲明：(一)北院96年度北訴字第21號判決、本
    院97年度上易字第71 0號確定判決廢棄。(二)再審被告應將坐
    落台北市○○區○○段2 小段，建號3007，門牌號碼臺北市
    ○○○路1段291巷15號14樓房屋之所有權全部移轉登記予再
    審原告；或再審被告應塗銷大安地政事務所79年9月1日收件
    、登記日期79年9月5日、登記字號大安字第30842號所為之
    所有權移轉登記。
二、再審被告則以：再審原告所指摘法院郵務送達投遞過程，均
    與伊無關等語，資為抗辯。聲明：再審之訴駁回。
三、再審原告主張：北院79年度訴字第1331號確定判決，所載伊
    住所「臺北市○○街124號 」，係再審被告捏造之假地址，
    並非伊實際住所，該判決未合法送達，即逕為一造辯論判決
    ，自屬違法，且違背司法院大法官會議釋字第135 號解釋，
    依民事訴訟法第496條第1項第9款、第497條規定，提起再審
    之訴部分，因再審之訴，專屬為判決之原法院管轄（民事訴
    訟法第499條第1項參照），另以裁定移由管轄法院處理。
四、按，第二審法院就該事件已為本案判決者，對於第一審法院
    之判決不得提起再審之訴（民事訴訟法第496條第3項參照）
    。查再審原告不服原法院96年度北訴字第21號判決，提起上
    訴，經本院97年度上易字第710 號為本案判決，駁回再審原
    告之上訴而告確定，是以再審原告追加請求廢棄北院96年度
    北訴字第21號部分（見本院卷第318頁）， 即不合法。又，
    再審原告追加之請求既不合法，其並請求再審被告應將坐落
    台北市○○區○○段2 小段，建號3007，門牌號碼臺北市○
    ○○路○段291巷15號14樓房屋之所有權全部移轉登記予再審
    原告；或再審被告應塗銷大安地政事務所79年9月1日收件、
    登記日期79年9月5日、登記字號大安字第30842號所為之所
    有權移轉登記，應併予駁回。
五、茲審酌再審原告就本院97年度上易字第710 號確定判決，提
    起再審之訴，論述如下：
  (一)按，民事訴訟法第496 條第1項第1款所謂適用法規顯有錯誤
    者，係指確定裁判所適用之法規顯然不合於法律規定，或與
    司法院現尚有效及大法官會議之解釋，或最高法院尚有效之
    判例顯然違反者，或消極的不適用法規，顯然影響判決者而
    言，不包括認定事實錯誤、漏未斟酌證據、取捨證據失當及
    裁判不備理由之情形在內，前訴訟程序原確定判決認定事實
    、舉證責任之分配及證據取捨之當否，乃事實審法院職權行
    使之範圍，非屬適用法規顯有錯誤（最高法院60年台再字第
    170號判例、63年台上字第880號判例、90年度台再字第27號
    判決、95年台上字第2268號判決可資參照）。查：再審原告
    主張原確定判決就伊聲請調查並無「臺北市○○街124號 」
    門牌號碼之足以影響於判決之重要證物，漏未斟酌乙節，業
    據原確定判決於判決理由載明：「上訴人（即再審原告）所
    為前開聲請調查事項，亦屬再審之訴之範疇，本院核無調查
    之必要」等語（見判決第6頁）， 自屬已經斟酌，且為證據
    之取捨，非屬適用法規顯有錯誤問題，再審原告之主張，自
    無足取。
  (二)審判長應於筆錄內簽名，固為民事訴訟法第217 條所明定，
    惟所謂法院組織不合法，係指合議庭之案件不依照法定人數
    出席審判，或參與判決之法官未列席言詞辯論等而言；非以
    審判長有無於言詞辯論筆錄簽名為斷（最高法院88年台上字
    第2397號判決參照）。原確定判決既無法院組織不合法之情
    事，法官有無於言詞辯論、宣判筆錄簽名，自非提起再審之
    事由，故再審原告主張法官未於言詞辯論、宣判筆錄簽名，
    違反民事訴訟法第496條第1項第3款云云，亦無足取。
  (三)原確定判決並無「依法律或裁判應迴避之法官參與裁判」之
    情形，再審原告亦未能舉證以實其說，其泛言主張原確定判
    決有民事訴訟法第496 條第1項第4款再審事由云云，同無足
    取。
  (四)當事人關於該訴訟有刑事上應罰之行為，影響於判決；為判
    決基礎之證物係偽造或變造者，須以宣告有罪之判決已確定
    ，始得提起再審之訴，對於確定終局判決聲明不服（民事訴
    訟法第496條第1項第8款、第9款、第2項參照 ），茲再審原
    告主張再審被告捏造「臺北市○○街124號 」假地址、涉嫌
    盜蓋「胡明華」印章於伊之「郵務送達證書」，致伊無法出
    庭應訊等情，並未舉證以實其說，且亦無宣告有罪之判決已
    確定之情事，再審原告據以主張原確定判決有違反民事訴訟
    法第496條第1項第8款、第9款之情形，為不合法（最高法院
    36年5月23日民刑庭總會決議參照）。
  (五)民事訴訟法第492條第1項第11款（即現行條文第496條第1項
    第13款）所謂當事人發見未經斟酌之證物，係指前訴訟程序
    事實審之言詞辯論終結前已存在之證物，因當事人不知有此
    ，致未經斟酌，現始知之者而言（最高法院29年上字第1005
    號判例參照）；同法第497條前段亦以「 就足以影響於判決
    之重要證物，漏未斟酌」為要件。茲再審原告提出之證物，
    均屬前訴訟程序事實審之言詞辯論終結前已存在之證物（見
    原確定判決卷第32-164頁、176-224頁 ），且經斟酌，自無
    所謂發見，其以之為再審理由，自無足取。
六、綜上所述，再審原告之主張或為事實審法院職權行使之範圍
    ，非屬適用法規顯有錯誤，或為原確定判決已斟酌之證物，
    或所提起之再審之訴於法不合，其依民事訴訟法第496條第1
    項第1款、第3款、第4款、第8款、第9款、第13款及第497條
    規定，提起本件再審之訴，為不合法、無理由，應予駁回，
    其追加之訴為不合法，併予駁回。
七、本件再審之訴及追加之訴既經駁回，再審原告請求訊問證人
    陳賜德、洪光義、楊麗水（見卷第216頁） 已無必要，且與
    本件再審之事實無涉，爰不予訊問；又兩造其餘攻擊防禦方
    法，與勝負之判斷無關，爰不予一一論酌，附此敘明。
八、據上論結，本件再審之訴為不合法、無理由、追加之訴為不
    合法，依民事訴訟法第78條，判決如主文。
中    華    民    國    98    年    9     月    8     日
                    民事第十五庭
                        審判長法  官  林恩山
                              法  官  陳雅玲
                              法  官  黃國忠
正本係照原本作成。
不得上訴。
中    華    民    國    98    年    9     月    9     日
                              書記官  陳明俐


司法院資訊處製作；財團法人民間司法改革基金會備份。
